---
title: "Devoir 1 - STT 7125"
author: "Yasmine Yonli"
date: "2025-10-27"
output: pdf_document
editor_options: 
  markdown: 
    wrap: sentence
---

```{r setup, include=FALSE}
knitr::opts_chunk$set(echo = TRUE, message = FALSE, warning = FALSE)
#CTRL + ALT + I : raccourci clavier pour créer un chunk
#include = FALSE : on inclut ni le code ni les résulats du code dans le rapport final mais le code est roulé.
#echo = FALSE : le code est roulé mais n'est pas inclus dans le rapport final. Les résulats du code (graphiques, tableaux, etc.) sont inclus dans le rapport final.
#eval  = FALSE : le code n'est pas évalué.
#messages = FALSE ou warnings = FALSE : les messages potentiellement affichés lors de l'exécution du code ne sont pas inclus dans le rapport final.
#results = 'hide' (pas bien compris); fig.show = 'hide' empêche l'affichage de graphiques.
#error = TRUE fait en sorte de poursuivre la production du rapport final même si le code renvoie une erreur.

```

## Question 2

```{r question2_init, include = FALSE}

if (!require("GLMsData")) install.packages("GLMsData")
if (!require("ggplot2")) install.packages("ggplot2")
if (!require("scales")) install.packages("scales") 
if (!require("rootSolve")) install.packages("rootSolve")
if (!require("statmod")) install.packages("rootSolve")
if (!require("MASS")) install.packages("rootSolve")

library("scales") ## Installer la librairie scales
library("GLMsData")	## Installer la librairie GLMsData
library("ggplot2")  ##installer la librairie ggplot2
library("rootSolve") ##installer la librairie rootSolve
library("statmod") ##Installer la librairie statmod. Elle permet de calculer les résidus de Pearson
library("MASS") ##Installer la librairie MASS pour l'ajustement du modèle avec la loi binomiale négative.


```

### a) Statistiques descriptives du jeu de données avec des graphiques

Le jeu de données à l'étude pour la question 2 contient 30 observations de 03 variables numériques qui sont : *Age*, *Birth* et *DS*.

- La variable *Age* prend des valeurs entre 17 et 47.10. L'âge moyen est de 32 ans. L'histogramme de cette variable indique qu'en général, les valeurs sont prises uniformément dans cet intervalle. Il n'y a pas de groupes d'âge sous-représentés ou surreprésentés dans le jeu de données.

- La variable *Births* prend des valeurs entre 249 et 24 807. Elle représente le nombre de naissances par groupe d'âge des mères. Le nombre de naissance moyen est 11 829.
    

- La variable *DS* prend des valeurs entre 7 et 33. Il s'agit du nombre de naissances avec le syndrôme de Down.Cette valeur est relativement faible par rapport au nombre de naissances.

```{r question_a_part1, echo=FALSE}

data("downs") ## rendre le jeu de données disponible

##Statistiques descriptives
summary(downs)

##Graphiques univariés

#variable Age
x <- ggplot(downs, aes(x = Age)) +
            geom_histogram(color = "black", fill = "#56B4E9", bins = 30) + 
            labs(x = "Age", y = "Frequence") +
            theme_bw() +
            theme(plot.title = element_text(face = "bold", hjust = 0.5)) +
            ggtitle("Histogramme de Age")
            
             
x

# x <- ggplot(downs, aes(y = Age)) +
#             geom_boxplot() +
#             theme_bw() +
#             theme(plot.title = element_text(face = "bold", hjust = 0.5)) +
#             ggtitle("Boxplot de Age")
#             
#              
# x

#Variable Birth

x <- ggplot(downs, aes(x = Births)) +
            geom_histogram(color = "black", fill = "#56B4E9", bins = 30) +
            labs(x = "Births", y = "Fréquence") +
            theme_bw() +
            theme(plot.title = element_text(face = "bold", hjust = 0.5)) +
            ggtitle("Histogramme de Births")
            
             
x

# x <- ggplot(downs, aes(y = Births)) +
#             geom_boxplot() +
#             theme_bw() +
#             theme(plot.title = element_text(face = "bold", hjust = 0.5)) +
#             ggtitle("Boxplot de Births")
#             
#              
# x

#Variable DS

x <- ggplot(downs, aes(x = DS)) +
            geom_histogram(color = "black", fill = "#56B4E9",bins = 30) +
            labs(x = "DS", y = "Fréquence") +
            theme_bw() +
            theme(plot.title = element_text(face = "bold", hjust = 0.5)) +
            ggtitle("Histogramme de DS")
            
             
x
```

Le graphique du nombre de naissances en fonction de l'âge moyen des groupes montre que le nombre de naissances augmente avec l'âge jusqu'à environ 24 ans puis diminue progressivement à mesure que l'âge augmente. Ce qui est un résultat attendu.

```{r question_a_part2, echo=FALSE}
#Graphiques bivariés
x <- ggplot(downs, aes(x = Age, y =  Births)) +
            geom_point()+
            labs(x = "Age", y = "Births") +
            theme_bw() +
            theme(plot.title = element_text(face = "bold", hjust = 0.5)) +
            ggtitle("Le nombre de naissances en fonction de l'âge moyen")
            
             
x
```

La matrice de corrélation entre les variables indique une forte corrélation linéaire négative entre les variables *Age* et *Births*. Ce qui confirme l'interprétation faite un peu plus haut dans l'analyse : plus les mères sont âgées, moins il y'a de naissances.
Cependant, il y a une faible corrélation entre la variable *DS* et les variables *Births* et *Age*. Cela pourrait s'expliquer par le fait qu'on ne tient pas compte de la taille des groupes. La section suivante nous aide à mieux comprendre la relation entre ces variables.

```{r question_a_part4, echo=FALSE}
cor(downs)
```

Le nuage de points de la variable *DS* en fonction de la variable *Age* ne nous permet pas de tirer des conclusions pertinentes sur la relation entre ces deux variables à cause de la différence du nombre de naissances (*Births*) par groupe d'âge.
Nous avons donc tracé un nuage de points du pourcentage de naissances avec le syndrôme de Down (*DS/Births (%)*) en fonction de la variable *Age*.
Ce graphique permet d'observer que le pourcentage de naissances avec le syndrôme
de Down est relativement stable et faible pour les groupes de mères agées de 
moins de 35 ans.
Ce pourcentage augmente progresssivement à partir de 35 ans.
Il semble diminuer à partir de 45 ans selon ce qu'on observe sur le graphique.

```{r question_a_part3, echo=FALSE}

#Graphiques bivariés

x <- ggplot(downs, aes(x = Age, y =  DS)) +
            geom_point()+
            labs(x = "Age", y = "DS") +
            theme_bw() +
            theme(plot.title = element_text(face = "bold", hjust = 0.5)) +
            ggtitle("DS en fonction de l'âge moyen")
            
             
x

x <- ggplot(downs, aes(x = Age, y =  (DS/Births))) +
            geom_point()+
            scale_y_continuous(labels = scales::percent) +
            labs(x = "Age", y = "DS/Births (%)") +
            theme_bw() +
            theme(plot.title = element_text(face = "bold", hjust = 0.5)) +
            ggtitle("Pourcentage de DS en fonction de l'âge moyen")
            
             
x




#which.max(downs$DS/downs$Births)
```




### b) Définir clairement la variable réponse. Quelle est la distribution exacte de cette variable et quelle est la distribution la mieux adaptée à ce problème

La variable réponse pour cette étude est $Y_i$ = $DS_i$.
Cette variable suit une binomiale de paramètres : $\pi_i$ = (la probabilité de naître avec le syndrôme de Down sachant l'âge moyen du groupe de mères $Age_i$), 
et $m_i$ = `r colnames(downs)[2]` le nombre de naissances dans le groupe d'âge concerné.
Cependant avec ce jeu de données, la plus grande probabilité de naître avec le syndrome de Down est $pi_{28}$ = `r (downs$DS/downs$Births)[28]`.

Ces probabilités étant faibles, la distribution la mieux adaptée à ce problème 
est la distribution poisson.
La variable réponse est toujours $Y_i$ = $DS_i$.
Cette variable suit une loi de poisson de paramètre $\mu_i$ qui vérifie $log(\frac{\mu_i}{m_i}) = \eta_i$.
La variable $m_i$ = `r colnames(downs)[2]` devient une variable explicative *offset* du modèle.

### c) On veut considérer un modèle avec une composante systématique qui s'exprime en fonction de l'âge moyen à l'aide d'un polynôme. Utiliser successivement des statistiques de test Wald et des critères AIC pour déterminer le degré du polynôme le plus adapté à ces données.

Pour répondre à cette question nous procédons à l'ajustement de 03 modèles .

-   Le modèle 1 qui a comme variable explicative l'*Age*.
    $log(\mu_i) = log(Births) + \beta_o + \beta_1 * Age$

-   Le modèle 2 qui a comme variables explicatives l'*Age* et son terme quadratique.
    $log(\mu_i) = log(Births) + \beta_o + \beta_1*Age + \beta_2*Age^2$

-   Le modèle 3 qui a comme variable explicative l'*Age* et ses termes quadratique
et cubique.
    $log(\mu_i) = log(Births) + \beta_o + \beta_1*Age + \beta_2*Age^2 + \beta_3*Age^3$

Nous utilisons le test de Wald, le test de la différence de déviance pour les modèles emboîtés et le critère AIC pour choisir le degré du polynôme le plus 
adpaté pour ces données.

#### Test de Wald

Le test que l'on effectue est le suivant : $H_0$ : $\beta_i = 0$,  $H_1$ : $\beta_i \ne 0$

La statistique de test est la suivante : $t_{obs} = \frac {\hat\beta_i}{var(\hat\beta_i)}$.
Sous $H_0$, cette statistique suit une loi normale standard.
On rejette l'hypothèse $H_0$ si le seuil observé du test est inférieur au seuil 
de signification $\alpha$ choisi.
En considérant un seuil $\alpha = 0.05$, on obtient les résultats suivants à 
partir de la sortie R :

-   Modèle 1 : Le seuil observé pour le test sur le coefficient $\beta_1$ est proche de 0.
    Au seuil de signification $\alpha$ la variable *Age* est donc statistiquement significative selon le test de Wald.

-   Modèle 2 : Les seuils observés pour les tests sur les coefficients $\beta_1$
et $\beta_2$ sont proches de 0.
    Au seuil de signification $\alpha$ la variable *Age* ainsi que son terme quadratique sont donc statistiquement significatifs selon le test de Wald.

-   Modèle 3 : Les seuils observés pour les tests sur les coefficients $\beta_1$
et $\beta_2$ sont inférieurs à 0.05.
    Au seuil de signification $\alpha$ la variable *Age* ainsi que son terme quadratique sont donc statistiquement significatifs selon le test de Wald.
    Cependant le seuil observé pour le test associé au coefficient $\beta_3$ est 0.06922.
    Le terme cubique de la variable *Age* n'est donc pas statistiquement significatif au seuil de signification $\alpha$ selon le test de Wald.

```{r question_c1}
## Réponse à la question

modele_poly_raw_1 <- glm(DS~offset(log(Births))+Age, family = poisson,
                         data = downs)
modele_poly_raw_2 <- glm(DS~offset(log(Births))+Age + I(Age^2),
                         family = poisson, data = downs)
modele_poly_raw_3 <- glm(DS~offset(log(Births))+Age + I(Age^2)+I(Age^3),
                         family = poisson, data = downs)

##Seuil alpha pour les tests d'hypothèses : 5%
#Test de Wald
summary(modele_poly_raw_1) 
summary(modele_poly_raw_2) 
summary(modele_poly_raw_3) 

```

Selon le test de Wald, le meilleur modèle est le modèle 2.

#### Le test de la différence de deviance pour les modèles emboîtés

On peut effectuer ce test puisque le modèle 1 est emboîté dans le modèle 2 qui est aussi emboîté dans le modèle 3.
Pour effectuer ce test, on calcule la deviance de chaque modèle, disons $D_{red}$ et $D_{comp}$.
La statistique de test pour comparer les deux modèles est $Q_D = D_{red} - D_{comp}$.
Sous $H_0$ : le modèle réduit est plus adéquat aux données : on a $Q_D$ suit une loi de Khi-deux à d degres de liberté, où d est la différence entre le nombre de paramètres du modèle complet et celui du modèle réduit.
On rejette $H_0$ au seuil $\alpha$ si $Q_D > \chi^2_{d,1-\alpha}$ et le seuil observé de ce test est $P(\chi_d^2 > Q_D)$.
Ce test est directement effectué avec la fonction *anova* de R.
Comme pour le test de Wald, le seuil de siginfication choisi est $\alpha = 0.05$.

Le seuil observé du test pour comparer les modèles 1 et 2 est proche de 0.
On rejette $H_0$ au seuil de signification $\alpha$ : le modèle 2 est plus adéquat pour les données.
Le seuil observé du test pour comparer les modèles 2 et 3 est 0.06837.
On ne rejette pas $H_0$ au seuil de signification $\alpha$.
Le modèle 2 est plus adéquat aux données selon ce test.

```{r question_c2 Test du rapport de vraisemblance}
##Test du rapport de vraisemblance
anova(modele_poly_raw_1,modele_poly_raw_2) 
anova(modele_poly_raw_2,modele_poly_raw_3)
```

#### AIC

Nous procédons au calcul et à la comparaison de l'AIC pour ces trois modèles.
Selon le critère de l'AIC, le modèle 3 est le meilleur car il est celui ayant le plus petit AIC.

```{r question_c3 AIC}
##AIC
AIC <- rbind(Modele_1 = extractAIC(modele_poly_raw_1),
             Modele_2 = extractAIC(modele_poly_raw_2),
             Modele_3 = extractAIC(modele_poly_raw_3))
colnames(AIC) <- c("p + 1", "AIC")
AIC

```

#### Choix du modèle final

Le modèle final choisi est le modèle 2 puisque toutes les variables y sont significatives selon le test de Wald.
De plus il s'agit du meilleur modèle selon le test de la déviance pour modèles emboîtés.
Bien que l'AIC de ce modèle soit plus grand que celui du modèle 3, les valeurs sont proches pour ces deux modèles.
Le polynôme de degré 2 pour la variable *Age* s’avère donc être le plus adapté à ces données.

### d) Interpréter le modèle obtenu retenu au (c). Représenter graphiquement les valeurs prédites par le modèle en fonction de l'âge. Interpréter la figure obtenue et la comparer aux graphiques produits au (a). Est-ce qu'il y a un âge où le risque d'avoir une naissance avec le syndrome de Down est minimal ? maximal ?

La variable réponse est $Y_i$ = $DS_i$.
Cette variable suit une loi de poisson de moyenne $\mu_i$.
Selon le modèle retenu à la question précédente on a : $log(\mu_i) = log(Births)- 2.3425778 - 0.4071225*Age + 0.0084991*Age^2$.

Selon ce modèle, la variable *Age* a deux impacts sur le modèle :

-   effet simple de la variable *Age* avec $\hat\beta_1$: le nombre moyen de naissances avec le syndrôme de Down diminue lorsque l'âge des mères augmente.

-   effet quadratique de la variable *Age* avec $\hat\beta_2$: à mesure que l'âge de la mère augmente, le nombre moyen de naissances avec le syndrôme de Down diminue jusqu'à une certaine valeur (cette valeur correspond à l'âge où le risque d'avoir une naissance avec le syndrôme de Down est minimal) puis augmente par la suite.

```{r question_d1.1}
## d.1.1)Interpréter le modèle obtenu retenu au (c)
modele_final <- glm(DS~offset(log(Births)) + Age + I(Age^2),family = poisson, 
                    data = downs)
summary(modele_final)
```

Pour déterminer s'il y'a un âge où le risque d'avoir une naissance avec le syndrôme de Down est minimal ou maximal, on cherche d'abord la valeur de l'âge qui annule la dérivée première de la fonction $log(\mu_i)$ par rapport à la variable Age qui est : $- 0.4071225 + 2 * 0.0084991*Age$.
L'âge que l'on trouve est : $23.95 \approx 24 \ ans$.
Puisque la dérivée seconde de la fonction $log(\mu_i)$ par rapport à la variable Age est positive, il s'agit d'un minimum.
Ainsi, le risque d'avoir le syndrôme de Down est minimal lorsque l'âge de la mère est approximativement de 24 ans.

```{r question_d1.2}
## Pour avoir les âges min ou max on dérive la composante systémique 
## et on calcule l' âge x pour lequel la dérivée s'annule. 
f <- function(x){modele_final$coefficients[2] + 2*modele_final$coefficients[3]*(x)}

age_DS_max_ou_min <- rootSolve::uniroot.all(f, c(17, 60))

## L'âge est maximal si la dérivée seconde est négative et minimal 
##si la dérivée seconde est positive.
f_2 <- unname(2*modele_final$coefficients[3])
rbind("Age min ou max"  = age_DS_max_ou_min ,"Dérivée seconde" = f_2)
```

Étant donné la différence dans le nombre de naissances total par groupe d'âge des mères, l'interprétation du graphique présentant le pourcentage estimé du nombre de naissances avec le syndrôme de Down nous parait plus appropriée.
L'analyse de ce graphique nous permet de remarquer que le pourcentage de naissances avec le syndrôme de Down est très faible et stable lorsque les mères sont agées d'environ 31 ans ou moins.
Cette proportion augmente progressivement avec l'âge des mères à partir de 32 ans environ.
On observe une tendance à peu près similaire dans le graphique produit en a).
Les différences notables sont que dans le graphique produit en a) le pourcentage du nombre de naissances avec le syndrôme de Down commence à augmenter autour de 35 ans et il semble baisser à partir de 45 ans.

```{r question_d2, echo=FALSE}
##d.2) Représenter graphiquement les valeurs prédites par le modèle en fonction 
##de l'âge.

predictions <- fitted(modele_final)

x <- ggplot(data.frame(x = downs$Age, y = predictions), aes(x = x, y =  y)) +
            geom_point()+
            labs(x = "Age", y = "DS estimé") +
            theme_bw() +
            theme(plot.title = element_text(face = "bold", hjust = 0.5)) +
            ggtitle("DS estimé en fonction de l'âge")
            
             
x
x <- ggplot(data.frame(x = downs$Age, y = predictions/downs$Births), aes(x = x, y =  y)) +
            geom_point()+
            scale_y_continuous(labels = scales::percent) +
            labs(x = "Age", y = "Pourcentage de DS estimé (%)") +
            theme_bw() +
            theme(plot.title = element_text(face = "bold", hjust = 0.5)) +
            ggtitle("Pourcentage DS estimé en fonction de l'âge")
            
             
x


```

### e) Procéder à la validation du modèle retenu au (c): est-ce qu'il y a une extra-variabilité? est-ce qu'il y a des observations influentes ou aberrantes ?


```{r question_e_part1, include=FALSE}
## Statistiques d'ajustement - si le modèle poisson est bien adapté aux données, ces deux statistiques suivent une loi chi-carré à 30-2-1 = 27 degrés de liberté
n <- nrow(downs)
p <- 2
X2 <- sum((predictions-downs$DS)^2/(predictions))
D <- deviance(modele_final)

p_value <- 1-pchisq(c(X2,D), df = n-p-1) ## les valeurs des seuils observés pour ces deux statistiques sont inférieures à 5%: le modèle retenu ne semble pas approprié pour les données.

cbind("pvalue X2" = p_value[1], "pvalue D" = p_value[2])

##Vérification de l'extra-variabilité
# phi.pearson
phi.pearson <- X2/(n-p-1) ## L'estimateur de Pearson de phi est largement différent de 1. Il y'a donc possiblement présence d'extra-variabilité.
cat(paste0("phi.pearson  = ", phi.pearson))

```

On vérifie l'adéquation du modèle à l'aide des deux statistiques suivantes : $X^2 = \sum_{i = 1}^{n} \frac {(y_i - \hat\mu_i)^2}{\hat\mu_i}$ et $D = \sum_{i = 1}^{n} d(y_i, \hat\mu_i)$.
Ces deux statistiques suivent approximativement une loi de Khi-deux à $n - p + 1 = 27$ degrés de liberté si le modèle de poisson est bien adapté aux données.

Les seuils observés pour ces deux statistiques d'ajustement sont respectivement `r p_value[1]` et `r p_value[2]`.
Au seuil de signification $\alpha = 0.05$, le modèle retenu ne semble pas approprié pour les données.
Pourtant, les graphiques des résidus de déviance et de Pearson semblent satisfaisants (la majorité des résidus est entre -2 et 2 et les graphiques ne présentent aucune tendance particulière).
Cependant, le graphique des valeurs prédites de DS en fonction des valeurs réelles suggère un mauvais ajustement. À notre avis, ce faible ajustement est normal du fait de la petite taille de l'échantillon (30 observations). Cependant, le modèle permet de capturer la relation entre les variables *Age* et *Ds*. 

Par ailleurs, l'estimateur de Pearson de phi est largement différent de 1 (`r phi.pearson`). Il y'a donc possiblement présence d'extra-variabilité.

```{r question_e_part2, echo=FALSE}

# Graphiques

res_deviance <- resid(modele_final)
res_pearson <- resid(modele_final, type = "pearson")


x <- ggplot(data.frame(x = 1:30, y = res_pearson), aes(x = x, y =  y)) +
            geom_point() +
            ylim(c(-4,4)) +
            geom_hline(yintercept = 3, color = "red", linetype = "dashed") +
            geom_hline(yintercept = -3, color = "red", linetype = "dashed") +
            labs(x = "Numéro d'observation", y = "Résidus Pearson") +
            theme_bw() +
            theme(plot.title = element_text(face = "bold", hjust = 0.5)) +
            ggtitle("Résidus Pearson")
            
             
x

x <- ggplot(data.frame(x = 1:30, y = res_deviance), aes(x = x, y =  y)) +
            geom_point()+
            ylim(c(-4,4)) +
            geom_hline(yintercept = 3, color = "red", linetype = "dashed") +
            geom_hline(yintercept = -3, color = "red", linetype = "dashed") +
            labs(x = "Numéro d'observation", y = "Résidus déviance") +
            theme_bw() +
            theme(plot.title = element_text(face = "bold", hjust = 0.5)) +
            ggtitle("Résidus déviance")
            
             
x

x <- ggplot(data.frame(x = downs$DS, y = predictions), aes(x = x, y =  y)) +
            geom_point() +
            xlim(c(10,40)) +
            ylim(c(10,40)) +
            geom_abline(intercept = 0, slope = 1) +
            labs(x = "DS - valeur réelle", y = "DS - valeur prédite") +
            theme_bw() +
            theme(plot.title = element_text(face = "bold", hjust = 0.5)) +
            ggtitle("Valeurs de DS réelles vs prédites")
            
             
x


```



```{r question_e_part3, echo  = TRUE}
## Calcul des leviers et des residus 
h <- hatvalues(modele_final)
#sum(h)

# Résidus de deviance standardisés est studentisés
res_D <- cbind("r'D"= rstandard(modele_final), "r''D"= rstudent(modele_final))

## Détection des observations aberrantes
(indices_resD <- apply(abs(res_D), 2, function(x){which(abs(x)>=3)}) )

## Detection des observations influentes

(indices_h <- which(h>(3*(p+1)/n))) 

d1 <- cooks.distance(modele_final)
#max(d1) ## a comparer avec 1 et avec qf(0.5,p+1,n-(p+1))
#qf(0.5,p+1,n-(p+1))
(indice_cook <- which(d1>qf(0.5,p+1,n-(p+1)))) 

d2 <- dffits(modele_final) 
#max(abs(d2)) ## a comparer avec 3p/n
#3*p/n
(indices_dffits <- which(as.vector(abs(d1))>3*p/n))

d3 <- dfbetas(modele_final)
#max(abs(d3)) ## a comparer avec 3/racine.carre(n)
#3/sqrt(n)
d3.matrice <- abs(d3)>3/sqrt(n)
(indices_dfbetas <- which(as.vector(rowSums(d3.matrice))>0)) 

d4 <- covratio(modele_final)
#max(abs(1-d4)) ## a comparer avec 3p/n
#3*p/n
(indices_covratio <- which(as.vector(abs(1-d4))>3*p/n))

intersect(indices_dfbetas,indices_covratio)
intersect(intersect(indices_dffits,indices_dfbetas),indices_covratio) 

```

L'observation 30 semble être aberrante.
En effet, cette observation a des résidus de déviance standardisés et studentisés supérieurs à 3 en valeur absolu (`r abs(res_D[indices_resD[1],])`).
Cette observation a un levier important et est déclarée influente selon les critères : distance de Cook, DFFITS, DFBETAS et le rapport de covariance.
Les observations 1, 2, 3, 5, 7, 11, 26, 27 et 29 ont été déclarées influentes selon le rapport de covariance mais pas selon les autres critères.

#### Gestion de la variabilité extra-poissonière : modèle avec la loi binomiale négative

L'ajustement d'un modèle avec la loi binimiale négative est une stratégie qui permet de rémédier au problème de l'extra-variabilité.
C'est ce que nous effectuons dans cette section.

Les paramètres de ce modèle sont $\alpha$ et $\beta$ et on retrouve la régresssion poisson lorsque $\alpha \to 0$.
Un avantage intéressant pour ce modèle est qu'il nous permet de tester l'hypothèse nulle $H_0$ : $\alpha = 0$.
À cet effet, on ajuste le modèle poisson et le modèle avec une loi binomiale négative et on calcule les déviances des deux modèles, disons $D_0$ et $D_1$.
La statistique du test sera alors $Q_{obs}  = D_0 - D_1$.
Sous l'hypothèse nulle $H_0$ : on a $Q \sim \frac{1}{2}\chi^2_0 + \frac{1}{2}\chi^2_1$ car on teste sur la limite de son domaine de définition.
Le seuil observé est égal à $P(\chi^2_1 > Q_{obs})/2$.

```{r modèle avec la loi binomiale négative, echo=TRUE}

modele_NB <- glm.nb(DS~offset(log(Births)) + Age + I(Age^2),link  ="log", data = downs)
summary(modele_NB)
Q_obs <- deviance(modele_final)-deviance(modele_NB)
pvalue <- (1-pchisq(Q_obs,df=1))/2
pvalue

```

À la suite de l'ajustement du modèle, On rejette l'hypothèse nulle $H_0$ car le seuil observé est proche de 0. Il y'a présence de variabilité extra-poissonière dans les données et l'ajustement du modèle avec la loi binomiale négative semble plus approprié pour ces données.

```{r modèle avec la loi binomiale négative 2, echo=FALSE}

x <- ggplot(data.frame(x = downs$Age, y = fitted(modele_NB)/downs$Births), aes(x = x, y =  y)) +
            geom_point()+
            scale_y_continuous(labels = scales::percent) +
            labs(x = "Age", y = "Pourcentage de DS estimé (%)") +
            theme_bw() +
            theme(plot.title = element_text(face = "bold", hjust = 0.5)) +
            ggtitle("Pourcentage DS estimé en fonction de l'âge")
            
             
x


x <- ggplot(data.frame(x = downs$DS, y = fitted(modele_NB)), aes(x = x, y =  y)) +
            geom_point() +
            xlim(c(10,40)) +
            ylim(c(10,40)) +
            geom_abline(intercept = 0, slope = 1) +
            labs(x = "DS - valeur réelle", y = "DS - valeur prédite") +
            theme_bw() +
            theme(plot.title = element_text(face = "bold", hjust = 0.5)) +
            ggtitle("Valeurs de DS réelles vs prédites")
            
             
x

res_deviance_NB <- resid(modele_NB)
res_pearson_NB <- resid(modele_NB, type = "pearson")


x <- ggplot(data.frame(x = 1:30, y = res_pearson_NB), aes(x = x, y =  y)) +
            geom_point() +
            ylim(c(-4,4)) +
            geom_hline(yintercept = 3, color = "red", linetype = "dashed") +
            geom_hline(yintercept = -3, color = "red", linetype = "dashed") +
            labs(x = "Numéro d'observation", y = "Résidus Pearson") +
            theme_bw() +
            theme(plot.title = element_text(face = "bold", hjust = 0.5)) +
            ggtitle("Résidus Pearson")
            
             
x

x <- ggplot(data.frame(x = 1:30, y = res_deviance_NB), aes(x = x, y =  y)) +
            geom_point()+
            ylim(c(-4,4)) +
            geom_hline(yintercept = 3, color = "red", linetype = "dashed") +
            geom_hline(yintercept = -3, color = "red", linetype = "dashed") +
            labs(x = "Numéro d'observation", y = "Résidus déviance") +
            theme_bw() +
            theme(plot.title = element_text(face = "bold", hjust = 0.5)) +
            ggtitle("Résidus déviance")
            
             
x


```

Avec ce modèle, l'observation 30 a toujours un levier important et est déclarée influente selon les critères : distance de Cook, DFFITS, DFBETAS et le rapport de covariance.
Les observations 1, 2, 3, 5, 11, 26, 27 et 29 ont été déclarées influentes selon le rapport de covariance mais pas selon les autres critères.

```{r modèle avec la loi binomiale négative 3, include = FALSE}

## Calcul des leviers et des residus 
h_NB <- hatvalues(modele_NB)
#sum(h)

# Résidus de deviance standardisés est studentisés
res_D_NB <- cbind("r'D"= rstandard(modele_NB), "r''D"= rstudent(modele_NB))

## Detection des observations aberrantes
(indices_resD_NB <- apply(abs(res_D_NB), 2, function(x){which(abs(x)>=3)}) )


## Detection des observations influentes

(indices_h_NB <- which(h>(3*(p+1)/n))) #observation 30

d1_NB <- cooks.distance(modele_NB)
#max(d1_NB) ## a comparer avec 1 et avec qf(0.5,p+1,n-(p+1))
#qf(0.5,p+1,n-(p+1))
(indice_cook_NB <- which(d1_NB>qf(0.5,p+1,n-(p+1)))) #observation 30

d2_NB <- dffits(modele_NB) 
#max(abs(d2_NB)) ## a comparer avec 3p/n
#3*p/n
(indices_dffits_NB <- which(as.vector(abs(d1_NB))>3*p/n)) #observation 30

d3_NB <- dfbetas(modele_NB)
#max(abs(d3_NB)) ## a comparer avec 3/racine.carre(n)
#3/sqrt(n)
d3.matrice_NB <- abs(d3_NB)>3/sqrt(n)
(indices_dfbetas_NB <- which(as.vector(rowSums(d3.matrice_NB))>0)) #observation 30

d4_NB <- covratio(modele_NB)
#max(abs(1-d4_NB)) ## a comparer avec 3p/n
#3*p/n
(indices_covratio_NB <- which(as.vector(abs(1-d4_NB))>3*p/n))

intersect(indices_dfbetas_NB,indices_covratio_NB)
intersect(intersect(indices_dffits_NB,indices_dfbetas_NB),indices_covratio_NB) 

```


#### Conclusion :

Le modèle ajusté avec la loi binomiale négative semble plus adéquat pour ces données à cause de la variabilité extra-poissonnière. Les graphiques des résidus de déviance et de Pearson sont satisfaisants (la majorité des résidus est entre -2 et 2 et les graphiques ne présentent aucune tendance particulière). La déviance résiduelle du modèle est de $29.409$.
Avec ce modèle, le graphique des valeurs prédites de DS en fonction des valeurs réelles suggère encore un mauvais ajustement. À notre avis, ce faible ajustement est normal du fait de la petite taille de l'échantillon (30 observations). Cependant, le modèle permet de capturer la relation entre les variables *Age* et *Ds*. 
