---
title: "STT-7125"
subtitle: "Devoir 1"
author: "Caroline Schomacker (536 995 219) -
         Samira Amani (111 248 078) -
         Yasmine Yonli ( )"
date: "2025-11-02"
---

```{r setup, include=FALSE}
knitr::opts_chunk$set(echo = TRUE, warning = FALSE, message = FALSE)
library(ggplot2)
library(car)
library(patchwork)
library("statmod")
library("clinfun")
library("GLMsData")	

```

## Question 1

### 1a

Voici les graphiques présentant les données sur le jeu de données sur le salaire des employés en fonction du dernier diplôme obtenu, du nombre d’années d’expérience et du nombre de personnes supervisées par l’employé.
Nous avons d’abord les graphiques du salaire en fonction d’une des variables explicatives.

```{r, echo=FALSE}
Salary <- read.table("data/salaires.txt")
names(Salary) <- c("salaire", "diplome", "experience", "nombre")
Salary <- Salary[Salary$salaire!="salaire",]
Salary$salaire <- as.numeric(Salary$salaire)
Salary$diplome <- as.numeric(Salary$diplome)
Salary$experience <- as.numeric(Salary$experience)
Salary$nombre <- as.numeric(Salary$nombre)
```

```{r, echo=FALSE}
ggplot(data=Salary) +
  geom_point(mapping=aes(x = experience, y = salaire)) +
  scale_x_continuous(n.breaks = 6) +
  scale_y_continuous(n.breaks = 5) +
  labs(title = "Salaire en fonction du nombre d'années d'expérience", x = "Nombre d'années d'expérience", y = "Salaire") +
  theme(
    plot.title = element_text(hjust = 0.5, size = 15, face = "bold"),
    axis.title = element_text(size = 14),
    axis.text = element_text(size = 12)
  )
```

Nous remarquons ici que le salaire des employés a tendance à augmenter avec le nombre d’années d’expérience, ce qui est intuitif car plus les employés ayant travaillé plus longtemps ont plus de promotions en raison de leur loyauté et niveau d’expertise. 

```{r, echo=FALSE}
ggplot(data=Salary) +
  geom_point(mapping=aes(x = nombre, y = salaire)) +
  scale_x_continuous(n.breaks = 6) +
  scale_y_continuous(n.breaks = 5) +
  labs(title = "Salaire en fonction du nombre de personnes supervisées", x = "Nombre de personnes supervisées", y = "Salaire") +
  theme(
    plot.title = element_text(hjust = 0.5, size = 15, face = "bold"),
    axis.title = element_text(size = 14),
    axis.text = element_text(size = 12)
  )
```

Le salaire augmente aussi avec le nombre de personnes supervisées par l’employé, mais puisqu’il y a un nombre important d’employés dans la base qui ne surveille personne, il y a une plus grande densité autour de la valeur 0 et donc une précision plus faible pour cette variable. Il y a 42 employés qui ne supervisent personne, donc le graphique est un peu moins significatif. 

Regardons un graphique du salaire en fonction du nombre de personnes supervisées en omettant les non-superviseurs.

```{r, echo=FALSE}
ggplot(data=Salary[Salary$nombre != 0, ]) +
  geom_point(mapping=aes(x = nombre, y = salaire)) +
  scale_x_continuous(n.breaks = 6) +
  scale_y_continuous(n.breaks = 5) +
  labs(title = "Salaire en fonction du nombre de personnes supervisées par les superviseurs", x = "Nombre de personnes supervisées", y = "Salaire") +
  theme(
    plot.title = element_text(hjust = 0.5, size = 15, face = "bold"),
    axis.title = element_text(size = 14),
    axis.text = element_text(size = 12)
  )
```

Dans celui-ci nous voyons plus clairement l’influence du nombre d’employés supervisés sur le salaire. 
```{r, echo=FALSE}
ggplot(data = Salary) + 
  geom_boxplot(mapping = aes(x = factor(diplome, labels = c("Baccalauréat", "Maîtrise", "Doctorat")), y = salaire)) +
  labs(
    title = "Salaire en fonction du dernier diplôme obtenu",
    x = "Diplome",
    y = "Salaire"
  ) +
  theme(
    plot.title = element_text(hjust = 0.5, size = 15, face = "bold"),
    axis.title = element_text(size = 14),
    axis.text = element_text(size = 12)
  )

vars <- c("Swim", "Loc", "Sex", "Age", "Infec")

freq <- function(data, var_name) {
  x <- data[[var_name]]
  counts <- if (is.factor(x)) table(x, useNA = "no") else table(as.character(x))
  props  <- prop.table(counts) * 100

  data.frame(
    Variable    = var_name,
    Modalité    = names(counts),
    Effectif    = as.integer(counts),
    Pourcentage = round(as.numeric(props), 2),
    stringsAsFactors = FALSE
  )
}

frequence_df <- do.call(rbind, lapply(vars, function(v) freq(earinf, v)))
```

Le diagramme en boîte ci-dessus indique une augmentation du salaire avec un dernier diplôme obtenu de plus haut niveau. On observe le salaire avec comme dernier diplôme un baccalauréat, une maîtrise et un doctorat. Toutes les mesures de position montrées par le diagramme (quartiles, médiane, minimum, maximum et valeurs potentiellement aberrantes) montrent une augmentation en fonction du diplôme. 

Regardons maintenant le salaire en fonction de deux variables explicatives.

```{r, echo=FALSE}
ggplot(data = Salary) + 
  geom_point(mapping = aes(
    x = experience, 
    y = salaire, 
    colour = nombre
  )) +
  labs(
    title = "Salaire en fonction de l'expérience et du nombre d'employés supervisés",
    x = "Nombre d'années d'expérience",
    y = "Salaire",
    colour = "Nombre d'employés \nsupervisés"
  ) + scale_colour_viridis_c() +
  facet_wrap(facets =~ factor(diplome, labels = c("Baccalauréat", "Maîtrise", "Doctorat"))) +
  theme(
    plot.title = element_text(hjust = 0.5, size = 15, face = "bold"),
    axis.title = element_text(size = 14),
    axis.text = element_text(size = 12)
  )
```

Ces graphiques montrent à la fois l’influence du nombre d’employés supervisés et le nombre d’années d’expérience sur le salaire, et les deux semblent l’influencer linéairement.

```{r, echo=FALSE}
ggplot(data = Salary, aes(x = experience, y = salaire, color = factor(diplome, labels = c("Baccalauréat", "Maîtrise", "Doctorat")))) +
  geom_point() + theme_bw() + labs(title="Le salaire en fonction du nombre d'années d'expérience et du diplôme", x="Nombre d'années d'expérience", y="Salaire", color = "Diplôme") +
  theme(
    plot.title = element_text(hjust = 0.5, size = 15, face = "bold"),
    axis.title = element_text(size = 14),
    axis.text = element_text(size = 12)
  )
```

Le salaire augmente de façon assez claire en fonction du nombre d’années d’expérience et les données semblent être significativement délimitées par le dernier diplôme obtenu.

```{r, echo=FALSE}
ggplot(data = Salary, aes(x = nombre, y = salaire, color = factor(diplome, labels = c("Baccalauréat", "Maîtrise", "Doctorat")))) +
  geom_point() + theme_bw() + labs(title="Le salaire en fonction du nombre d'employés supervisés et du diplôme", x="Nombre d'employés supervisés", y="Salaire", color = "Diplôme") +
  theme(
    plot.title = element_text(hjust = 0.5, size = 15, face = "bold"),
    axis.title = element_text(size = 14),
    axis.text = element_text(size = 12)
  )
```

Enfin, on remarque dans ce graphique une augmentation du salaire en fonction du nombre d’employés supervisés et une délimitation du dernier diplôme. Cependant, il est encore moins clair en raison du grand nombre de personnes ne supervisant aucun employé. 

Les graphiques indiquent alors une augmentation du salaire en fonction des trois variables explicatives et nous nous attendons donc à ce qu’elles exercent une influence significative sur la variable réponse. La variable sur le nombre d’employés supervisés est moins claire puisqu’il y a beaucoup de non-superviseurs et il est concevable d’avoir un grand salaire sans superviser, mais en omettant ces personnes, nous avons une augmentation également.

### 1b

Étudions la multicolinéarité de ces données avec le facteur d’inflation de la variance (VIF) et puis les coefficients de corrélations entre les variables explicatives. 

Nous avons d’abord établi le modèle linéaire avec toutes les variables explicatives, puis nous avons calculé le VIF pour chacune des variables explicatives. Nous obtenons un VIF d’environ 1,1 pour le diplôme, 1,7 pour l’expérience et de 1,8 pour le nombre d’employés supervisés. Ces valeurs sont tous plus petits que 2, ce qui est assez bas et donc nous ne suspectons pas de multicolinéarité. 

Calculons également les coefficients de corrélation entre les variables explicatives. Nous obtenons environ 0,64 pour le nombre de personnes supervisées et l’expérience, 0,30 pour le nombre d’employés supervisés et le diplôme et 0,23 pour le diplôme et l’expérience. Le coefficient entre le nombre de personnes supervisées et l’expérience est plus élevée que les autres donc il pourrait y avoir une multicolinéarité.

### 1c

À partir du modèle complet (toutes les variables explicatives et leurs interactions) et du modèle vide, nous avons utilisé les procédures forward, backward et stepwise. Les trois modèles retiennent le même modèle, celui avec toutes les variables explicatives ainsi que l’interaction entre le nombre d’employés supervisés et le dernier diplôme obtenu. Ce modèle a un AIC d’environ 292,31.

```{r, echo=FALSE}
best_modele <- lm(salaire ~ factor(diplome) + experience + nombre + nombre:factor(diplome), data = Salary)
summary(best_modele)
```

Ci-dessus se trouvent les coefficients de ce modèle. L’intercept de 30,337 indique l’ordonnée à l’origine, donc le salaire de l’employé s’il a comme dernier diplôme un baccalauréat, aucune expérience et ne supervise personne. Les coefficients associés au diplôme indiquent que pour une même expérience et nombre de personnes supervisées, une personne avec une maîtrise reçoit 9,323 de plus qu’une personne avec un baccalauréat, et un doctorat apporte 26,641 de plus qu’un baccalauréat seul. Les coefficients pour l’expérience et le nombre de supervisés signifient que pour chaque année de plus d’expérience, en moyenne un employé à un salaire augmenté de 1,235, et pour chaque personne supervisée de plus, l’employé reçoit 3,431 de plus. Enfin, pour les coefficients d’interaction entre le diplôme et le nombre d’employés supervisés, nous apprenons que le nombre de supervisés apporte 0,504 de moins pour une personne avec maîtrise que qu'avec un baccalauréat, et 1,990 de moins pour une personne avec doctorat qu’avec un baccalauréat.

### 1d

Nous avons créé la variable supervision avec 0 si l’employé ne supervise personne et 1 sinon, puis avons répété les mêmes procédures. Les trois méthodes retiennent le même modèle, mais cette fois-ci celui avec les trois variables explicatives et l’interaction entre le nombre d’employés supervisés et l’expérience (au lieu du nombre de supervisés et le diplôme). Voici les coefficients de ce modèle.

```{r, echo=FALSE}
Salary$supervision <- ifelse(test = Salary$nombre > 0, yes = 1, no = 0)
best_modele_supervision <- lm(salaire ~ experience+factor(supervision)+factor(diplome)+factor(supervision):experience, data=Salary)
summary(best_modele_supervision)
```

Interprétons ces coefficients. L’intercept de 28,5104 indique l’ordonnée à l’origine, donc le salaire de l’employé s’il a comme dernier diplôme un baccalauréat, aucune expérience et ne supervise personne. Les coefficients associés au diplôme indiquent que pour une même expérience et nombre de personnes supervisées, une personne avec une maîtrise reçoit 13,8165 de plus qu’une personne avec un baccalauréat, et un doctorat apporte 27,8193 de plus qu’un baccalauréat seul. Le coefficient pour l’expérience signifie que pour chaque année de plus d’expérience, en moyenne un employé à un salaire augmenté de 1,2878. Le coefficient pour la supervision dit qu’un superviseur reçoit en moyenne 0,7207 de moins qu’un non-superviseur. Enfin, pour le coefficient d’interaction entre l'expérience et le nombre d’employés supervisés, nous apprenons que le nombre d’années d’expérience apporte 1,2420 de plus pour les superviseurs que pour les non-superviseurs. 

L’AIC de ce modèle est de 347,35, ce qui est plus grand que 292,31, le AIC du modèle précédent. Le premier est donc meilleur et il vaut mieux considérer la variable nombre.

### 1e

Représentons visuellement les résidus standardisés et les leviers de plusieurs manières. Nous les analyserons dans la prochaine section. 

Nous avons d’abord calculé les résidus standardisés du meilleur modèle, puis avons créé les graphiques de ces résidus en fonction de chacune des variables explicatives. 

Pour les variables experience et nombre, nous avons simplement placé des points, mais pour la variable diplome, puisqu’elle n’est pas continue, nous avons choisi de faire un diagramme en boîte pour mieux visualiser les résidus.

```{r, echo=FALSE}
residus_stand <- rstandard(best_modele)
residus_studen <- rstudent(best_modele)
scatter.smooth(residus_stand ~ Salary$experience, xlab = "Expérience", ylab = "Résidus standardisés", main = "Graphique 1: Résidus standardisés en fonction de l'expérience")
boxplot(residus_stand ~ factor(Salary$diplome),
        xlab = "Diplôme",
        ylab = "Résidus standardisés",
        main = "Graphique 2 : Résidus standardisés en fonction du diplôme")

scatter.smooth(residus_stand ~ Salary$nombre, xlab = "Nombre d'employés supervisés", ylab = "Résidus standardisés", main = "Graphique 3: Résidus standardisés en fonction du nombre d'employés supervisés")
```

Nous avons également tracé les résidus en fonction de la variable réponse.

```{r, echo=FALSE}
scatter.smooth(residus_stand ~ Salary$salaire, xlab = "Salaire", ylab = "Résidus standardisés", main = "Graphique 4: Résidus standardisés en fonction du salaire")
```

Ensuite, il se trouve les résidus standardisés en fonction du numéro d’observation.

```{r, echo=FALSE}
scatter.smooth(residus_stand ~ 2:66, xlab = "Numéro d'observation", ylab = "Résidus standardisés", main = "Graphique 5: Résidus standardisés en fonction du numéro d'observation")
```

Nous présentons également les résidus en fonction du résidu précédent.

```{r, echo=FALSE}
scatter.smooth(residus_stand[2:65] ~ residus_stand[1:64], xlab = "Résidus précédents", ylab = "Résidus standardisés", main = "Graphique 6: Résidus standardisés en fonction des résidus précédents")
```

Nous présentons par la suite l’histogramme des résidus et le diagramme quantile-quantile.

```{r, echo=FALSE}
hist(residus_stand, freq = FALSE, xlab = "Résidus standardisés", ylab = "", main = "Graphique 7: Histogramme des résidus standardisés")
axe.x <- seq(-3,3,0.01)
axe.densite <- dnorm(seq(-3,3,0.01))
lines(axe.x,axe.densite,col="magenta")
qqnorm(residus_stand, xlab = "Quantiles théoriques", ylab = "Quantiles empiriques", main = "Graphique 8: Quantile-quantile des résidus standardisés")
qqline(residus_stand)
```

Enfin, nous montrons les graphiques des leviers en fonction de la variable réponse et du numéro d’observation.

```{r, echo=FALSE}
leviers <- hatvalues(best_modele)
scatter.smooth(leviers ~ Salary$salaire, xlab = "Salaire", ylab = "Leviers", main = "Graphique 9: Leviers en fonction du salaire")
scatter.smooth(leviers ~ 2:66, xlab = "Numéro d'observation", ylab = "Leviers", main = "Graphique 10: Leviers en fonction du numéro d'observation")
```

### 1f

Validons les hypothèses du modèle retenu à l’aide des graphiques des résidus présentés dans la section e. Ceci nous permettra de déterminer s’il est nécessaire de transformer la variable réponse. 

**Linéarité :** La linéarité du modèle retenu peut être observée dans les graphiques 1, 2 et 3, qui présentent les résidus standardisés en fonction de chacune des variables explicatives.  Pour que la linéarité soit respectée, les résidus doivent varier constamment autour de 0 sans avoir de tendance. Le graphique 1 et 2 sont assez linéaires. Les points s’éloignent de l’axe des 0, mais sans suivre une tendance, simplement lorsque les valeurs augmentent. Le graphique 3 cependant s’éloigne de 0 vers les valeurs positives. Il pourrait peut-être y avoir un manque de linéarité. 

**Variance constante :** Nous vérifions la variance constante à l’aide du graphique 4, qui présente les résidus standardisés en fonction de la variable réponse. Pour que la variance constante soit respectée, les points doivent varier autour de 0 sans tendance. Dans le graphique 4 nous n’avons pas une variance constante car il y a une déviation très grande surtout à partir d'un salaire de 80, où les résidus deviennent de plus en plus positifs. 

**Indépendance des observations :** Observons l’indépendance des observations à l’aide des graphiques 5 et 6. Nous y présentons les résidus standardisés en fonction du nombre d'observations, et en fonction des résidus précédents. Encore une fois, nous ne devrions pas y trouver de tendance puisque nous cherchons à ce que les observations soient séparées et ne s’influencent pas. Pour graphique 5, la courbe est très droite sur l’axe des 0. Le graphique 6 ne semble pas non plus y présenter de tendance, mis à part une valeur légèrement plus élevée au début. N’y trouvant pas de tendance, il semble y avoir des observations indépendantes. 

**Normalité des observations :** La normalité des observations est maintenant étudiée à l’aide des graphiques 7 et 8, où nous avons l’histogramme des résidus et le diagramme quantile-quantile. Nous avons tracé les deux courbes sur les deux graphiques que les données devraient suivre. L’histogramme devrait suivre une distribution normale, mais nous voyons qu’elle ne respecte pas tout à fait ce critère. Pour le diagramme quantile-quantile, puisque les résidus sont de forme convexe d'un bord et concave de l'autre, nous trouvons une distribution avec des queues significativement plus épaisses qu'une loi normale standard. 

La linéarité et l’indépendance des observations sont respectées, mais la variance n’est pas constante et les observations ne suivent pas une distribution normale. Il serait ainsi une bonne idée d’effectuer une transformation de la variable réponse, peut-être avec une transformation logarithmique.

### 1g

Cherchons maintenant s’il y a des observations influentes ou aberrantes. Les observations influentes peuvent être observées à l’aide des graphiques des leviers car une observation influente possède un levier important. En regardant les graphiques 9 et 10, qui présentent les leviers en fonction de la variable réponse et en fonction du numéro d’observation, nous pouvons suspecter la présence d’observations influentes : plusieurs valeurs de levier sont plus élevées que d’autres. Vérifions maintenant avec des calculs. 

Nous avons effectué plusieurs tests pour trouver les indices des observations potentiellement influentes. Les observations avec un levier supérieur à 3(p+1)/n sont les observations 3, 14, 37 et 43. Avec la distance de Cook, nous trouvons l’observation 43. En calculant le DFFITS, nous trouvons 3, 19, 23, 43 et 55. Avec le DFBETA, nous avons 3, 11, 19, 32, 43 et 55. Enfin, nous avons utilisé le ratio de covariance pour avoir les observations 3, 14, 19, 23, 26, 37, 43 et 55. En prenant les observations en commun du DFFITS, DFBETA et du ratio de covariance, nous concluons que les observations qui semblent être influentes sont les 3, 19, 43 et 55. 

Nous avons vérifié cette hypothèse en enlevant ces valeurs de notre modèle et en comparant les coefficients obtenus.

```{r, echo=FALSE}
d2 <- dffits(best_modele)
indices.d2 <- which(abs(as.vector(d2))>3*sqrt(6/(65-6)))
d3 <- dfbetas(best_modele)
d3.matrice <- abs(d3)>3/sqrt(65)
indices.d3 <- which(as.vector(rowSums(d3.matrice))>0)
d4 <- covratio(best_modele)
indices.d4 <- which(abs(as.vector(d4)-1)>3*(6+1)/65)
influ <- intersect(intersect(indices.d2,indices.d3),indices.d4)
best_modele_sans_influ <- lm(salaire ~ factor(diplome) + experience + nombre + nombre:factor(diplome), data = Salary[-influ,])
data.frame(coef.avec=coef(best_modele), coef.sans=coef(best_modele_sans_influ))
data.frame(s.e.avec=sqrt(diag(vcov(best_modele))), s.e.sans=sqrt(diag(vcov(best_modele_sans_influ))))
```

Nous y voyons ainsi des valeurs pas trop différentes, mais puisque nous en avons seulement retirées quatre, les coefficients er écart type sont plutôt changées, ce qui suggère effectivement la présence d’observations influentes. 

Enfin, nous avons que les observations avec des résidus standardisés avec valeur absolue supérieure à 3 peut indiquer qu’il s’agit d’une valeur aberrante. Nous avons cherché quelles observations correspondent à ce critère, et il n’y en avait aucune. Nous avons également comparé les distributions des résidus standardisés et studentisés.

```{r, echo=FALSE}
summary(cbind(residus_stand,residus_studen))
```

Puisque qu’elles ne sont pas trop différentes (différence au centième ou millième), nous concluons qu’il n'y a pas de valeurs aberrantes dans nos données.

## Question 2

## Question 3
```{r , include=FALSE}
knitr::opts_chunk$set(echo = TRUE)

#Réupérer le jeu de données
data("earinf")#### Rendre le jeu de donnees disponible

n <- dim(earinf)[1]

```

Le jeu de données sur l'infection des oreilles comporte 287 observations et 4 variables explicatives: <br>
  -Swim: nageur fréquent ou pas (Freq ou Occas)<br>
  -Loc: nage à la mer ou pas (Beach ou nonBeach)<br>
  -Age: âge des nageurs (15-19, 20-24 ou 25-29)<br>
  -Sex: sexe des nageurs (Female ou Male)

## Statistiques descriptives

```{r variables_plot, include=FALSE}

#Stat simples
g1 <- ggplot(earinf, aes(x = Swim)) +
  geom_bar(fill = "steelblue", width = 0.7) +
  labs(title = "Distribution de Swim", x = "Fréquence de nage", y = "Effectif") +
  theme_minimal(base_size = 12)

g2 <- ggplot(earinf, aes(x = Loc)) +
  geom_bar(fill = "steelblue", width = 0.7) +
  labs(title = "Distribution de Loc", x = "Lieu de nage", y = "Effectif") +
  theme_minimal(base_size = 12) 

g3 <- ggplot(earinf, aes(x = Sex)) +
  geom_bar(fill = "steelblue", width = 0.7) +
  labs(title = "Distribution de Sex", x = "Sexe", y = "Effectif") +
  theme_minimal(base_size = 12) 

g4 <- ggplot(earinf, aes(x = Age)) +
  geom_bar(fill = "steelblue", width = 0.7) +
  labs(title = "Distribution de Age", x = "Catégorie d'âge", y = "Effectif") +
  theme_minimal(base_size = 12)

g9 <- ggplot(earinf, aes(x = Infec)) +
  geom_bar(fill = "steelblue", width = 0.7) +
  labs(title = "Distribution de Infec", x = "Infection", y = "Effectif") +
  theme_minimal(base_size = 12)

#Stat bivariées
g5 <-ggplot(earinf, aes(x = Swim, fill = factor(Infec))) + geom_bar(position = "fill") +
  labs(y = "Proportion", fill = "Infection") +
  theme_minimal()

g6 <-ggplot(earinf, aes(x = Loc, fill = factor(Infec))) +
  geom_bar(position = "fill") +
  labs(y = "Proportion", fill = "Infection") +
  theme_minimal()

g7 <-ggplot(earinf, aes(x = Sex, fill = factor(Infec))) +
  geom_bar(position = "fill") +
  labs(y = "Proportion", fill = "Infection") +
  theme_minimal()

g8 <-ggplot(earinf, aes(x = Age, fill = factor(Infec))) +
  geom_bar(position = "fill") +
  labs(y = "Proportion", fill = "Infection") +
  theme_minimal()

#Pour les variables numériques
boxplot(Age ~ Infec, data = earinf, main="Âge selon infection", ylab="Âge")

graph1<-(g1 + g2 + g3 +g4) +
  plot_annotation(
    title = "Proportion d'infection selon les variables explicatives - simple",
    theme = theme(plot.title = element_text(hjust = 0.5, size = 16, face = "bold"))
  )
graph2<-(g5 + g6 + g7 + g8) +
  plot_annotation(
    title = "Proportion d'infection selon les variables explicatives - bivariée",
    theme = theme(plot.title = element_text(hjust = 0.5, size = 16, face = "bold"))
  )
```

En explorant les données, on remarque que toutes les variables explicatives à l'étude sont catégorielles.<br>
Les graphiques de ces variables en fonction de la variable réponse Infec montre principalement que l'échantillon est globalement bien réparti entre les principales modalités des variables explicatives. Cependant On remarque des légers déséquilibres pour le sexe et l'âge.<br>

Selon la variable Swim, les nageurs sont répartis de façon équilibrée entre les deux catégories Fréquents et Occasionnels. La proportion d'infection est légèrement plus élevée chez les nageurs à fréquence Occasionnelle (Occas) que chez les nageurs Fréquents.<br>

Concernant la localisation (Loc), il y a un peu plus de personnes nageant à la place comparé à ailleurs. la proportion d'infection est visiblement plus faible lorsque la nage a lieu à la Mer (Beach) par rapport à la nage ailleurs qu'à la mer.<br>

On observe que la proportion d'hommes (65.5%) est beaucoup plus élevé que celle des femmes (34.5%). La proportion d'infection est très similaire entre les sexes, avec une légère tendance à être plus faible chez les Femmes par rapport aux Hommes.<br>

Il y a beaucoup plus de nageurs entre 15 et 19 ans (48.8%). Les jeunes de 25 à 29 ans sont les moins nombreux des 3 catégories avec seulement 68 nageurs de cette tranche d'âge. De plus, il n'y a pas de différence notable dans la proportion d'infection à travers les trois catégories d'âge, on peut se douter que l'âge pourrait ne pas être significatif.

Enfin, 47.4% des nageurs ont une infection de l'oreille.

```{r stat1}
knitr::kable(
  frequence_df,
  caption   = "Fréquences et proportions par variable (n = 287)",
  col.names = c("Variable", "Modalité", "Effectif (n)", "Pourcentage (%)"),
  align     = "lrrr"
)
graph1 ; graph2
```


## Définition du modèle

La variable réponse $Y_i = Infec_i$ est une variable binaire, prenant 0 ou 1 comme valeurs. Les données alors sont sous la forme $[(Y_i,X_i), i=1,...,287]$ avec $Y_i \in \{0,1\}$ et $(X_i=(X_{i1},...,X_{i4})^T$ l'ensemble des 4 variables explicatives pour l'observation $i$.<br>
Le modèle logistique s’écrit comme :

\[
\log\left(\frac{\pi_i}{1 - \pi_i}\right) = \beta_0 + \beta_1 X_{i1} + \cdots + \beta_p X_{ip}
\]

où $\pi_i = P(Y_i = 1)$ désigne la probabilité de succès pour l’observation $i$.

\[
\pi_i = \frac{e^{\beta_0 + \beta_1 X_{i1} + \cdots + \beta_p X_{ip}}}{1 + e^{\beta_0 + \beta_1 X_{i1} + \cdots + \beta_p X_{ip}}}
\]

```{r, include=FALSE}
modele_initial <- glm(Infec ~ Swim + Loc + Sex + Age, data = earinf, family = binomial(link = "logit"))
```

```{r}
summary(modele_initial)
```


## Sélection des variables

### Cas où l'âge est catégoriel
```{r selection, include=FALSE}
modele_max_1 <- glm(Infec ~ Swim + Loc + Sex + Age,
                        data = earinf, family = binomial)

modele_min_1 <- glm(Infec ~ 1, 
                     data = earinf, family = binomial)
# Forward
forward_1 <- step(modele_min_1, scope = list(lower = modele_min_1, upper = modele_max_1), 
              direction = "forward", trace = TRUE)

# Backward
backward_1 <- step(modele_max_1, direction = "backward", trace = TRUE)

# Stepwise
stepwise_1 <- step(modele_max_1, direction = "both", trace = TRUE)

```


Les méthodes de sélection de variables, forward, backward et stepwise sélectionnent les variables Swim et Loc comme étant les plus significatives dans le modèle. Voici la méthode forward à titre d'exemple ainsi que les AIC finaux des 3 méthodes. <br>
On a le modèle suivant: $Y_i = \beta_0 + \beta_1 Swim_{Occas} + \beta_2 Loc_{NonBeach}$.
```{r}
forward_1 <- step(modele_min_1, scope = list(lower = modele_min_1, upper = modele_max_1), 
              direction = "forward", trace = TRUE)
AIC(forward_1,backward_1,stepwise_1)
```


### Cas où l'âge est continu

L'âge initialement catégoriel, a été converti en une variable numérique en prenant l'âge moyen de chaque catégorie.<br>
En incluant la variable d'âge continue, le modèle complet obtient un AIC plus faible (395.1) que celui ave l'âge catégoriel (396.2). Le BIC également confirme le fait que le modèle avec l'âge considéré comme étant continu est le plus adapté aux données.<br>
Même si l'âge n'était pas significatif dans le modèle initial, incluons des termes d'interaction, cubiques, quadratiques et voyons si ces ajouts améliorent le modèle.  

```{r, include=FALSE}
earinf$Age_continu <-ifelse(earinf$Age == "15-19", mean(c(15,19)),
                            ifelse(earinf$Age == "20-24", mean(c(20,24)), mean(c(25,29))))
summary(earinf)

#Définition du modèle avec l'age continu
modele_age_continu <- glm(Infec ~ Swim + Loc + Sex + Age_continu, data = earinf, family = binomial(link = "logit"))

#Comparaison des deux modèles: modèle 1: age catégoriel et modèle 2: age continu
rbind(summary(modele_age_continu)$coef,
        summary(modele_initial)$coef)

AIC_1 <- extractAIC(modele_initial)[2]
BIC_1 <- extractAIC(modele_initial, k=log(n))[2]

AIC_2 <- extractAIC(modele_age_continu)[2]
BIC_2 <- extractAIC(modele_age_continu, k=log(n))[2]

```

```{r}
data.frame(AIC=c(AIC_1,AIC_2), BIC=c(BIC_1,BIC_2) )
```

Pour déterminer si l'on doit inclure des termes carrés, cubiques ou encore des interactions, considérons le modèle contenant tous ces termes. Les méthodes backward et stepwise sélectionnent les mêmes variables avec un AIC de 391.1 tandis que la méthode forward séletionne le même modèle sans intéraction avec un AIC de 391.2.<br>
Le meilleur modèle est celui avec le plus petit AIC, donc celui contenant les variables Swim, Loc, Sexe et l'interaction entre ces 2 dernières variables. <br>

On obtient le modèle final suivant: $Y_i = \beta_0 + \beta_1 Swim_{Occas} + \beta_2 Loc_{NonBeach} + \beta_3 Sex_{Male}+ \beta_4 Loc_{NonBeach}*Sex_{Male}$.

```{r, include=FALSE}
modele_max_2 <- glm(Infec ~ (Swim + Loc + Sex+ Age_continu)^2 + I(Age_continu^2)+ I(Age_continu^3) ,
                        data = earinf, family = binomial(link = "logit"))
modele_min_2 <- glm(Infec ~ 1, 
                     data = earinf, family = binomial)

# Stepwise
stepwise_2 <- step(modele_max_2, direction = "both", trace = TRUE)

# Forward
forward_2 <- step(modele_min_2, scope = list(lower = modele_min_2, upper = modele_max_2),
                  direction = "forward", trace = TRUE)

# Backward
backward_2 <- step(modele_max_2, direction = "backward", trace = TRUE)

modele <- glm(Infec ~ Swim + Loc + Sex + Loc:Sex,
                        data = earinf, family = binomial(link = "logit"))
summary(modele)
```

## Fonction de lien

Testons les 3 fonctions de lien: <br>

-Logit qui est définie par $g(u) = logit(u) = log(\frac{u}{1-u})$. <br>
-Probit qui est définie par $g(u) = (u)$ .<br>
-C-log-log qui est définie par $g(u) = log(-log(1-u))$.

Les résultats des différents modèles sont très similaires. Par conséquent, la fonction de lien n'influence pas les résultats, mais pour une meilleure interprétation, on privilégiera la fonction logit.

```{r, include=FALSE}
modele.logit  <- glm(Infec ~ Swim + Loc + Sex + Loc:Sex, data=earinf, family=binomial(link="logit"))
modele.probit <- glm(Infec ~ Swim + Loc + Sex + Loc:Sex, data=earinf, family=binomial(link="probit"))
modele.cloglog<- glm(Infec ~ Swim + Loc + Sex + Loc:Sex, data=earinf, family=binomial(link="cloglog"))

resultats2 <- round(rbind(summary(modele.logit)$coef,
                          summary(modele.probit)$coef,
                          summary(modele.cloglog)$coef),10)

resultats2 <- resultats2[c(1,6,11,2,7,12,3,8,13,4,9,14,5,10,15),]

row.names(resultats2) <- c("beta0 (logit)", "beta0 (probit)","beta0 (cloglog)",
                           "beta1 (logit)", "beta1 (probit)","beta1 (cloglog)",
                           "beta2 (logit)", "beta2 (probit)","beta2 (cloglog)",
                           "beta3 (logit)", "beta3 (probit)","beta3 (cloglog)",
                           "beta4 (logit)", "beta4 (probit)","beta4 (cloglog)")

```

```{r}
resultats2
```

## Interprétation du modèle

Le modèle est $Y_i = -0.41053576 + 0.41509704*Swim_{i} + 0.03306821*Loc_{i} + -0.46438016*Sex_{i}+ 1.05834579* Loc*Sex_{i}$ avec les catégories de référence Swim = Freq, Loc = Beach et Sex = Female.<br><br>

On peut donc interpréter celui-ci avec $e^{\beta_j}$:
Les nageurs occasionnels ont $e^{0.41509704} = 1.514$, donc le fait de nager occasionnellement plutôt que fréquemment augmente le risque d'infection de 51.4%.<br>

Le fait de nager ailleurs qu'à la mer augmente le risque d'infection de 3.36% en comparaison au fait de nager à la mer. <br>

Ensuite, les hommes ont une cote d'infection 0.6286 fois plus que celle des femmes.<br>

Enfin, chez les hommes, le fait de nager ailleurs qu'à la mer a un risque $e^{1.05835+0.03307} = 2.9785$ fois plus élevé.


## Valeurs influentes, aberrantes et extravariabilité

Aucune observation n'a été déclarée influente ou aberrante. Le facteur de dispersion $\hat{\phi} = \frac{\text{Déviance résiduelle}}{n - (p+1)} = 1.351358 <2 $ et prcohe de 1, alors on peut conclure qu'il n'y a pas d'extra variabilité.
```{r, include=FALSE}
n <- dim(earinf)[1]
p <- dim(earinf)[2]-3
df<-n-(p+1)
h <- hatvalues(modele.logit)

h <- hatvalues(modele.logit)
(indices.h <- which(as.vector(h)>3*(p+1)/n))

d1 <- cooks.distance(modele.logit)
max(d1) ### a comparer avec 1 et avec qf(0.5,p+1,n-(p+1))
qf(0.5,p+1,n-(p+1))

d2 <- dffits(modele.logit) 
max(abs(d2)) ### a comparer avec 3p/n
3*p/n
indices.d2 <- which(as.vector(abs(d1))>3*p/n)

d3 <- dfbetas(modele.logit)
max(abs(d3)) ### a comparer avec 3/racine.carre(n)
3/sqrt(n)
d3.matrice <- abs(d3)>3/sqrt(n)
indices.d3 <- which(as.vector(rowSums(d3.matrice))>0)

d4 <- covratio(modele.logit)
max(abs(1-d4)) ### a comparer avec 3p/n
3*p/n
indices.d4 <- which(as.vector(abs(1-d4))>3*p/n)

#Pour vérifier l'extra variabilité
deviance_residuelle <- summary(modele.logit)$deviance
rapport_phi <- deviance_residuelle / df

```

```{r}
intersect(indices.d3,indices.d4)
intersect(intersect(indices.d2,indices.d3),indices.d4)
print(rapport_phi)
```

## Validation du modèle

```{r, include=FALSE}
#Adéquation du modèle
pvalue.adequation <- 1-pchisq(deviance_residuelle, df=df)

#Prédiction du modèle
courbe.roc <- roc.curve(marker=as.vector(fitted(modele.logit)),status=earinf$Infec,method=c("empirical"))
auc_courbe <- 0.6330347


```

La déviance est une des statistiques disponible pour tester l'adéquation globale d'un modèle. $D = \sum_{i=1}^n r_{D,i}^2$ et suit approximativement une loi du $\chi^2_{n-(p+1)}$ sous l’hypothèse d’un bon ajustement.<br>
La p-value obtenue étant très significative, l'hypothèse nulle que le modèle est adéquat aux données est rejetée. <br><br>
De plus, en déterminant l'aire sous la courbe ROC, on obtient une aire de 63.3% avec une erreur-type de 0.032. <br>
Le modèle ne prédit pas bien l'infection de l'oreille à travers ce jeu de données, il est d'ailleurs mauvais.

```{r, include=FALSE}
validation_results <- data.frame(
  Critere = c("Adéquation globale", "Surdispersion ", "Pouvoir prédictif (AUC)"),
  Resultat_Numerique = c(
    formatC(pvalue.adequation, format = "e", digits = 2),
    round(rapport_phi, 3),
    round(auc_courbe, 3)
  ),
  Conclusion = c(
    "Très significative (Rejet de $H_0$: Modèle non adéquat)",
    "1.351 (Non significative)",
    "0.633 (Mauvaise performance)"
  )
)

```

```{r}
pvalue.adequation
print(courbe.roc);plot(courbe.roc)
knitr::kable(validation_results,
             caption = "Résumé des critères de validation du modèle logistique final",
             col.names = c("Critère de validation", "Résultat numérique", "Conclusion"),
             align = 'lrr')
```

